臺灣臺北地方法院刑事判決　　　　　　　 93年度自字第238號
自　訴　人　中大製作股份有限公司
代　表　人　王偉忠
自訴代理人　鄭穎律師
　　　　　　史奎謙律師
被　　　告　戊○○
選任辯護人　林發立律師
　　　　　　李憲珍律師
上列被告因違反著作權法等案件，經自訴人提起自訴，本院判決
如下：
    主  文
戊○○無罪。
    理  由
一、自訴意旨略以：被告戊○○於民國91年10月29日起任職於自
    訴人公司，擔任製作人一職，且約定被告對於自訴人及其關
    係企業之營業祕密，包括節目的策劃、創意等，不得轉為自
    己或其他組織之利益，在職期間因職務關係所完成之著作，
    著作權歸自訴人所有。93年7 月間，自訴人公司就開闢華視
    帶狀情境喜劇節目製作案進行計畫，節目名稱定為「華視LI
    VE」，指派被告帶領工作團隊進行場景、人物角色之設定、
    演員選定等細節安排，並由丁○○實際撰擬成節目企劃書。
    該節目預定於93年8月9日起在華視開播。詎被告於93年8月7
    日晚間向自訴人表示將轉赴華視擔任副理，「華視LIVE」節
    目不再由自訴人製作，而由被告在華視內製，且在該日之前
    ，被告均以個人名義與華視接洽，將自訴人所有工作成果據
    為己有。自訴人代表人王偉忠立即聯絡華視節目部經理丙○○，要求暫停該節目之播出。未料，一週後仍以「華視LIVE
    有GO站」節目開播，而該節目與自訴人享有著作權之前開「
    華視LIVE」節目企劃書相比對，僅部分角色及演員有所更換
    而已，相似度極高，且在華視網站上有「華視LIVE有GO站」
    節目介紹，其將前開企劃書幾乎原封不動重製於該網站上，
    因認被告涉犯著作權法第91條第1 項之意圖營利而以重製方
    法侵害他人之著作財產權罪嫌、同法第92條意圖營利而以改
    作方法侵害他人之著作財產權罪嫌及刑法第342 條之背信罪
    嫌。
二、按犯罪事實應依證據認定之，無證據不得認定犯罪事實，刑
    事訴訟法第154條第2項定有明文。又不能證明被告犯行者，
    應諭知無罪之判決，刑事訴訟法第301條第1項亦定有明文。
    「復查刑事訴訟法第161條已於91年2月8 日修正公布，修正
    後同條第1 項規定：檢察官就被告犯罪事實，應負舉證責任
    ，並指出證明之方法。因此，檢察官對於起訴之犯罪事實，
    應負提出證據及說服之實質舉證責任。倘其所提出之證據，
    不足為被告有罪之積極證明，或其闡明之證明方法，無從說
    服法官以形成被告有罪之心證，基於無罪推定之原則，自應
    為被告無罪判決之諭知。」（最高法院92年度台上字第192
    號判決參照）。此為自訴制度所準用，是自訴人即同如檢察
    官，應就犯罪事實負積極之舉證責任，於舉證不足時，即應
    為無罪之諭知。
三、自訴人認被告涉犯違反著作權法第91條第1 項、第92條、及
    刑法第342 條背信罪嫌，係以前開事實業經自訴人指訴歷歷
    ，並有「華視LIVE」節目製作合約書及企劃書、人力需求表
    、服務同意書及聲明書、「華視LIVE有GO站」網站資料、新
    聞報導等為主要論據。
四、訊據被告坦承91年10間起任職於自訴人公司擔任製作人一職
    ，93年8月7日離職，然堅詞否認有何前述以重製、改作方法
    侵害他人著作財產權及背信犯行，辯稱：
  (一)「華視LIVE有GO站」之企劃，甚至「企劃書」僅為節目之構
    想來源，其本身非著作權法保護所及之標的。且「華視LIVE
    」節目之最早構想來自於華視之節目部，基於製作人力之考
    量，擬將此節目之後續製作交被告及其帶領之團隊負責，該
    企劃書係被告一字一句口述華視開會概要，由丁○○撰寫後
    ，交由被告修正，以確認與華視人員之要求相同。
  (二)被告並無將前開企劃書內容刊載於華視網站，亦無改作該企
    劃書，況該企劃書僅有節目名稱、宗旨、特色及演員班底，
    並非演出之劇本，無從據以直接演出或改作成預定製播數百
    集之電視節目視聽著作。
  (三)被告離開自訴人公司，乃是因與自訴人之代表人王偉忠理念
    不合，後因華視之邀請，而擔任前述節目之特約導演，華視
    事後決定不再繼續予自訴人公司合作，且將該節目全部收回
    自製，並承購自訴人公司先前購買之道具之行為，乃出於華
    視片面之決定與決策，與被告無涉等語。
五、經查：
  (一)按著作權之保護僅及於著作之表達，而不及於其所表達之構
    想、觀念、程序、製程、操作方式、原則、發現或數理概念
    。此為著作權法之基本法理，即「觀念與表達二分法」理論
    。但其表達方式須為具有原創性之精神上創作，而所謂「原
    創性」，廣義解釋包括「原始性」及「創作性」，「原始性
    」係指著作人原始獨立完成之創作，而非抄襲或剽竊而來，
    而「創作性」，並不必達於前無古人之地步，僅依社會通念
    ，該著作與前已存在之作品有可資區別的變化，足以表現著
    作人之個性為已足。查自訴人所提出附卷之「華視LIVE」節
    目企劃書（見本院卷第21至33頁），以文字敘述該節目之宗
    旨、特色、內容及角色人物之個性、特徵等，且無證據顯示
    該企劃書乃抄襲自其他著作，或僅由顯而易見、一般的表達
    型式所構成，從而，應認上開企劃書為得受著作權法保護之
    語文著作。又證人丁○○於本院具結證稱：伊從92年6 月間
    起，任職於自訴人公司，擔任製作助理工作，「華視LIVE」
    節目企劃書是被告向伊說整個企劃大概需要哪些內容，伊再
    撰寫成企劃書後，交給被告修改等語（見本院94年5月25 日
    審判筆錄第4、7頁），核與證人乙○○於本院具結證述：伊
    擔任自訴人公司之製作助理，前開企劃案是製作人給製作小
    組大綱，製作小組討論出細節，由丁○○繕打成文字，細節
    部分可以修改等語（見本院94年5月11日審判筆錄第2、9 頁
    ）等語大致相符，再徵諸自訴人所提之被告出具之聲明書，
    其內記載被告在職期間因職務工作所完成之著作，乃公司相
    關人員共同努力而結合之創作，其著作財產權歸自訴人公司
    所有等語（見本院第11頁），堪認自訴人公司享有「華視LI
    VE」節目企劃書之語文著作之著作財產權。
  (二)以重製方法侵害自訴人著作財產權部分：自訴人固提出「華
    視LIVE有GO站」之網站資料（見本院卷第15至20頁），而該
    資料之內容與「華視LIVE」節目企劃書之部分內容相同，惟
    被告否認該網站上之資料為其所張貼，且證人即華視節目部
    經理丙○○於本院具結證稱：該網站是華視製作，其上內容
    為華視資科處所張貼，被告後來到華視是擔任特約導演，不
    是華視的員工等語（見本院94年5 月11日審判筆錄第17、22
    、23頁），是並無證據證明前開網站之資料是被告所重製。
  (三)以改作方法侵害他人著作財產權部分：
  1.所謂著作「抄襲」，其侵害著作權人之權利主要以重製權、
    改作權為核心。對於改作權部分，如無直接證據，自訴人應
    舉證證明被告有接觸其著作，及被告著作之表達實質類似於
    自訴人著作之表達。所謂「實質類似」，指被告著作引用自
    訴人著作中實質且重要之表達部分，且須綜合「質」與「量
    」兩方面之考量；而「實質類似」之判斷，與自訴人著作性
    質相關，如自訴人主張被抄襲之著作內容，係取自公共領域
    較多之事實型著作，由於其具有不容杜撰、自由發揮空間及
    表達方式受限、資訊來源多有重疊等特點，故在著作抄襲之
    「實質類似」構成要件上，應採取較嚴格之標準，反之，若
    係虛構性、科幻性作品或詩文等創作性較高之著作，則關於
    實質近似之要求標準較低。次按，著作抄襲行為之態樣可分
    為「字面相似」及「模式相似」二種；所謂「字面相似」，
    係指二著作在文字引用之量或質方面達於實質類似之程度；
    而所謂「模式相似」，則常見於戲劇類及電影的著作類型，
    亦即當劇本或小說情節之「重要事件次序」及「角色互動發
    展」等方面之量或質達於實質類似之程度時，縱使人物對白
    有所不同，然由於其欲表現之情節實甚類似，原則上亦認為
    構成著作之抄襲。惟須注意者，在處理某一戲劇、小說主題
    時，某些事件、角色、佈局、佈景等常因易於聯想、太過普
    遍而成為處理特定主題不可或缺之基本要素，故此時縱二著
    作之該等事件、角色、佈局、佈景有相似之處，亦不能執以
    認定抄襲之情事，此即所謂「必要場景原則」。
  2.「華視LIVE」節目企劃書共分六大部分，內容大致為「一、
    節目名稱：華視LIVE」；二、節目宗旨，敘述臺灣社會出現
    分裂之問題，訴求五族和平共存；三、節目特色，包括因族
    群之不同，看法也不同，藉由劇中所發生的事件，更瞭解族
    群間的相處之道，以達五族共存，還有特別來賓串場、以歌
    曲唱出心情故事，以及現代人往往見人說話，在講完口是心
    非的話後，用OS方式將內心真正的話講出來之內心獨白；四
    、演員班底；五、節目內容：節目主要在一個捷運地下街展
    開，這個捷運站就叫做「臺灣有夠站」，在這個站的地下街
    有多間店鋪，可以看到不同族群，通常商店之間就像鄰居一
    樣互相幫忙，可是一遇到事情，就有不同看法，也就造成口
    角的因素，時常會有特別來賓加入，引起一些火花，每個禮
    拜以一個主題作為一個星期五集的大主軸，例如溜鳥俠、詐
    騙集團等，由不同角色組合，發展出一連串精彩的故事，而
    捷運站的一些擺設例如廣告看板、雕像等，也會忽然變成真
    人開口講話；六、角色人物，介紹劇中人物之年齡、工作、
    背景、個性及性格等，此有該企劃書在卷可憑（見本院卷第
    21 至33頁）。
  3.查上開企劃案所訴求之宗旨五族和平共存或族群融合，常見
    於電視、報章、雜誌等媒體討論之議題。而以特定關係之人
    群為主軸，每段時間各以不同主題發展出不同故事之戲劇節
    目型態，可見於之前之電視節目型態，且以歌曲唱出心情故
    事、特別來賓串場等表演方式，亦可見於之前曾播出之電視
    節目。況被告否認該企劃案之構想最早係伊所提出，而稱是
    華視節目部人員所決定，並有證人甲○○於本院具結證述：
    伊擔任華視總經理特助，就伊所知，「華視LIVE有GO站」節
    目從名稱到內容，都是華視內部所企劃，並記得有請被告過
    來和總經理談該節目等語（見本院94年5 月11日審判筆錄第
    24、25頁），且自訴人亦無法舉證證明該企劃案之最原始構
    想是來自於自訴人公司之人員。
　4.又從上述企劃書之內容，可見該企劃書僅是在表達該節目如
　  何製作之大綱及構想，至於該節目之實際演出內容，尚須有
    劇本就戲劇情節逐一具體表達，亦即戲劇節目之完成尚涉及
    編劇之計設及導演之手法、剪輯等，故從該企劃書尚無法直
    接演出，需有每集的劇本之情，亦據證人乙○○、丁○○供
    明在卷（見本院94年5月11日審判筆錄第6、7頁，同年月25
    日審判筆錄第8、9頁），因此，縱使除部分角色及演員有所
    更換外，「華視LIVE有GO站」節目之角色設定與其間關係大
    部分與上述企劃書相同，但此僅為節目之大綱及構想，並無
    「角色互動發展」及「重要事件次序」等具體內容，與實際
    鋪陳具體事件次序及角色互動發展情節之影片，難謂在量或
    質方面達於實質類似之程度，亦即依據該大綱及構想，不同
    之人所想出之主題及故事鋪陳，極可能南轅北轍，戲劇張力
    亦大不相同，依據該企劃書尚無法直接演出「華視LIVE有GO
    站」節目，仍須有具體表達演員之演出內容及故事設計內容
    等之劇本，始得據以製作或改作成上開節目之視聽著作。此
    外，揆諸首揭說明，該企劃書所表達之上開節目如何製作的
    構想，並非著作權所保護之客體，其表達方式始為著作權所
    保護的對象。是華視實際製播之「華視LIVE有GO站」節目視
    聽著作，尚難謂係前開企劃案之衍生著作。
  (四)背信罪部分：證人丙○○於本院具結證稱：伊於93年8月1日
    到華視任節目部經理，「華視LIVE有GO站」在伊到任前即已
    開始在籌製，這個節目名稱是伊到任幾天後才決定，接手該
    節目以後，我們政策上覺得沒有必要委託一個團隊來製作，
    由華視內部製作就可以等語（見本院94年5 月11日審判筆錄
    第16、18頁），又參諸證人丁○○於本院具結證述：8月7日
    伊與被告、王偉忠等人開會，被告向王偉忠提出要離職，因
    當時本來要作二個節目，一個是「華視LIVE有GO站」，一個
    是「全民亂講」，後來被告決定到華視任職，沒有辦法做「
    全民亂講」，所以就離職，不清楚被告之離職與「華視LIVE
    有GO站」是否有關聯等語（見本院94年5月25 日審判筆錄第
    10頁）。準此，是華視內部單方自行評估結果，決定不再委
    由自訴人公司執行製作前開節目，至於華視與自訴人間是否
    有契約存在，以及華視是否違約而應負損害賠償責任等，亦
    屬華視與自訴人公司間之問題，難謂與被告有何關聯。再者
    ，被告陳稱華視找伊個人來製作前述節目時，伊有告知華視
    在自訴人公司上班，是代表自訴人團隊等語（見本院94年5
    月25日審判筆錄第14頁），至於證人丙○○及甲○○固證稱
    上開節目委製之製作人為被告，或聯絡時被告稱是個人，並
    均不知有自訴人團隊等語（見本院94年5 月11日審判筆錄第
    18、27頁），但證人丙○○亦證述上開節目於伊到任前即已
    開始在籌製，證人甲○○則證述伊是依總經理指示請被告過
    來與總經理商談，並未參加華視內部之節目企劃會議等語（
    見本院94年5 月11日審判筆錄第16、24頁），但證人丙○○
    是後來才加入，證人甲○○僅負責聯絡事宜，難免對事情有
    未盡全盤瞭解之可能，再徵諸證人乙○○證述是以自訴人公
    司名義參加華視之製播會議及取消記者會等語，及證人己○○證稱：是以自訴人公司人員之身分與華視之工作人員進行
    場景複製圖的溝通等語（分別見本院94年5 月11日審判筆錄
    第5 、15頁），足見被告陳稱前述有告知華視是代表自訴人
    公司等語，堪以採信。另被告離職後本得就其專長而在他處
    任職，其應華視之聘請擔任前開節目之導演，亦難謂有何背
    信可言。
六、綜上，自訴人所舉之證據尚不足以證明被告有以重製、改作
    方法侵害自訴人之著作財產權及背信之犯行。此外，復查無
    其他積極證據證明被告有自訴意旨所指犯行，揆之前揭說明
    ，既不能證明被告犯罪，依照首開說明，本件自應為被告無
    罪之諭知。
據上論結，應依刑事訴訟法第343條、第301條第1 項，判決如主
文。
中　　華　　民　　國　　94　　年　　6 　　月　　22　　日
　　　　　　　　　刑事第五庭審判長法　官  黃程暉
                                  法  官  李宜娟
                                  法  官  賴秀蘭
以上正本證明與原本無異。
如不服本判決，應於判決送達後10日內，向本院提出上訴狀。
　　　　　　　　　　　　　　　　  書記官　陳惠娟
中　　華　　民　　國　　94　　年　　6 　　月　　24　　日
